---
title: "Mercado de combustíveis no Brasil"
output:
  html_document:
    df_print: paged
  pdf_document: default
---

Em meio ao contexto favorável, os
proprietários de postos de combustível
devem estar preparados para atender a
demanda existente, principalmente nos
períodos de maior procura. Para isso, faz-se
necessário identificar quais são os períodos
de maior movimentação do setor. 
s

```{r,echo=FALSE,include=FALSE,warning=FALSE}
install.packages("readxl")
install.packages("dplyr")
install.packages("tidyverse")
install.packages("ggplot2")
install.packages("knitr")
install.packages("hrbrthemes")
install.packages("gridExtra")
install.packages("ggthemes")
install.packages("scales")

```


```{r,echo=FALSE,include=FALSE,warning=FALSE}

library(readxl)
library(dplyr)
library(tidyverse)
library(ggplot2)
library(knitr)
library(hrbrthemes)
library(gridExtra)
library(ggthemes)
library(scales)
```


```{r, echo=FALSE}
# carregando dados
diesel = read_excel("dados_anp.xlsx", sheet = "diesel")
gasolina = read_excel("dados_anp.xlsx", sheet = "gasolina")
etanol = read_excel("dados_anp.xlsx", sheet = "etanol")
```


```{r, echo=FALSE}
# manipulando as colunas de ano e valores de vendas
diesel = diesel %>%
  pivot_longer(
    cols = "2000":"2020",
    names_to = "ano",
    names_prefix = "",
    values_to = "vendas")
gasolina = gasolina %>%
  pivot_longer(
    cols = "2000":"2020",
    names_to = "ano",
    names_prefix = "",
    values_to = "vendas")
etanol = etanol %>%
  pivot_longer(
    cols = "2000":"2020",
    names_to = "ano",
    names_prefix = "",
    values_to = "vendas")
```

```{r, echo = FALSE}
# atribuindo coluna de combustivel e unificando
diesel$combustivel = ("diesel")
gasolina$combustivel = ("gasolina")
etanol$combustivel = ("etanol")
dados = bind_rows(diesel,gasolina,etanol) 
dados = dados %>%
  select(regiao,vendas,combustivel,meses,ano)

```

# Visualizando os dados

```{r,echo=FALSE}
data.table::data.table(dados)
```
# 1.0 Entendendo os dados
### Sazonalidade e tendências no Brasil
```{r, echo=FALSE, warning=FALSE, include=FALSE}

maior_venda = dados %>%
  group_by(combustivel,ano,meses) %>%
  summarise(Total = sum(vendas)) %>%
  arrange(desc(Total))
```
```{r, echo=FALSE}

venda_diesel = maior_venda %>%
  filter(combustivel == "diesel")
venda_gasolina = maior_venda %>%
  filter(combustivel == "gasolina")
venda_etanol = maior_venda %>%
  filter(combustivel == "etanol")
```

```{r, echo = FALSE,include=FALSE}
tendencia_diesel = lm(venda_diesel$Total~venda_diesel$meses)
venda_diesel$tendencia_diesel = 117364521+1637815*venda_diesel$Total
venda_diesel = venda_diesel %>%
  select(combustivel,ano,Total,tendencia_diesel,meses)

tendencia_gasolina = lm(venda_gasolina$Total~venda_gasolina$meses)
venda_gasolina$tendencia_gasolina = 78239291.8+708165.4*venda_gasolina$Total
venda_gasolina = venda_gasolina %>%
  select(combustivel,ano,Total,tendencia_gasolina,meses)

tendencia_etanol = lm(venda_etanol$Total~venda_etanol$meses)
venda_etanol$tendencia_etanol = 2961362.3+778506.9*venda_etanol$Total
venda_etanol = venda_etanol %>%
  select(combustivel,ano,Total,tendencia_etanol,meses)

```

```{r, echo = FALSE,include=FALSE}
## medias
media_mes_diesel = venda_diesel %>%
  group_by(meses) %>%
  summarise(media = mean(Total))
media_mes_diesel = as.data.frame(media_mes_diesel)
media_total_diesel = mean(venda_diesel$Total)
media_mes_diesel$perc_media_geral = media_mes_diesel$media/media_total_diesel

media_mes_diesel

media_mes_gasolina = venda_gasolina %>%
  group_by(meses) %>%
  summarise(media = mean(Total))
media_mes_gasolina = as.data.frame(media_mes_gasolina)
media_total_gasolina = mean(venda_gasolina$Total)
media_mes_gasolina$perc_media_geral = media_mes_gasolina$media/media_total_gasolina

media_mes_gasolina

media_mes_etanol = venda_etanol %>%
  group_by(meses) %>%
  summarise(media = mean(Total))
media_mes_etanol = as.data.frame(media_mes_etanol)
media_total_etanol = mean(venda_etanol$Total)
media_mes_etanol$perc_media_geral = media_mes_etanol$media/media_total_etanol

media_mes_etanol

```
```{r, include=FALSE,echo=FALSE}
#construindo tendencia + sazonalidade
venda_diesel = venda_diesel %>%
  left_join(media_mes_diesel, by = "meses")
venda_gasolina = venda_gasolina %>%
  left_join(media_mes_gasolina, by = "meses")
venda_etanol = venda_etanol %>%
  left_join(media_mes_etanol, by = "meses")

venda_diesel$tendencia_sazonalidade = venda_diesel$tendencia_diesel*venda_diesel$perc_media_geral

venda_gasolina$tendencia_sazonalidade = venda_gasolina$tendencia_gasolina*venda_gasolina$perc_media_geral

venda_etanol$tendencia_sazonalidade = venda_etanol$tendencia_etanol*venda_etanol$perc_media_geral

```





```{r, echo=FALSE,warning=FALSE,out.width="50%"}

ggplot(venda_diesel, aes(x=meses, y=tendencia_sazonalidade)) +
  geom_line(color="#69b3a2", size=1, alpha=0.9, linetype=1) +
  theme_ipsum() +
  ggtitle("Diesel")+
  scale_x_continuous(breaks = 1:12)+
  theme_grey(base_size = 15)+
  ylab("Tendencia + sazonalidade")

ggplot(venda_gasolina, aes(x=meses, y=tendencia_sazonalidade)) +
  geom_line(color="#000066", size=1, alpha=0.9, linetype=1) +
  theme_ipsum() +
  ggtitle("Gasolina")+
  scale_x_continuous(breaks = 1:12)+
  theme_grey(base_size = 15)+
  ylab("Tendencia + sazonalidade")

ggplot(venda_etanol, aes(x=meses, y=tendencia_sazonalidade)) +
  geom_line(color="#FF9933", size=1, alpha=0.9, linetype=1) +
  theme_ipsum() +
  ggtitle("Etanol")+
  scale_x_continuous(breaks = 1:12)+
  theme_grey(base_size = 15)+
  ylab("Tendencia + sazonalidade")

```
```{r warning=FALSE,echo=FALSE,include=FALSE}
# essa sazonalidade é igual em todos os estados?

# puxando dados com regiao
dados_regiao = dados %>%
  group_by(regiao,combustivel,ano,meses) %>%
  summarise(Total = sum(vendas)) %>%
  arrange(desc(Total))


## filtrando

regiao_diesel = dados_regiao %>%
  filter(combustivel == "diesel")
regiao_gasolina = dados_regiao %>%
  filter(combustivel == "gasolina")
regiao_etanol = dados_regiao %>%
  filter(combustivel == "etanol")

## construindo tendencia linear 

tendencia_reg_diesel = lm(regiao_diesel$Total~regiao_diesel$meses)
regiao_diesel$tendencia_reg_diesel = 620976.301+8665.685*regiao_diesel$Total

regiao_diesel = regiao_diesel %>%
  select(combustivel,ano,Total,tendencia_reg_diesel,meses)

tendencia_reg_gasolina = lm(regiao_gasolina$Total~regiao_gasolina$meses)
regiao_gasolina$tendencia_reg_gasolina = 413965.036+3746.907*regiao_gasolina$Total
regiao_gasolina = regiao_gasolina %>%
  select(combustivel,ano,Total,tendencia_reg_gasolina,meses)

tendencia_reg_etanol = lm(regiao_etanol$Total~regiao_etanol$meses)
regiao_etanol$tendencia_reg_etanol = 156685.864+4119.084*regiao_etanol$Total
regiao_etanol = regiao_etanol %>%
  select(combustivel,ano,Total,tendencia_reg_etanol,meses)

## medias

media_mes_reg_diesel = regiao_diesel %>%
  group_by(meses) %>%
  summarise(media = mean(Total))
media_mes_reg_diesel = as.data.frame(media_mes_reg_diesel)
media_total_reg_diesel = mean(regiao_diesel$Total)
media_mes_reg_diesel$perc_media_geral = media_mes_reg_diesel$media/media_total_reg_diesel

media_mes_reg_diesel

media_mes_reg_gasolina = regiao_gasolina %>%
  group_by(meses) %>%
  summarise(media = mean(Total))
media_mes_reg_gasolina = as.data.frame(media_mes_reg_gasolina)
media_total_reg_gasolina = mean(regiao_gasolina$Total)
media_mes_reg_gasolina$perc_media_geral = media_mes_reg_gasolina$media/media_total_reg_gasolina

media_mes_reg_gasolina

media_mes_reg_etanol = regiao_etanol %>%
  group_by(meses) %>%
  summarise(media = mean(Total))

media_mes_reg_etanol = as.data.frame(media_mes_reg_etanol)
media_total_reg_etanol = mean(regiao_etanol$Total)
media_mes_reg_etanol$perc_media_geral = media_mes_reg_etanol$media/media_total_reg_etanol

media_mes_etanol


# Dados de regiao - construindo tendencia + sazonalidade 
regiao_diesel = regiao_diesel %>%
  left_join(media_mes_reg_diesel, by = "meses")
regiao_gasolina = regiao_gasolina %>%
  left_join(media_mes_reg_gasolina, by = "meses")
regiao_etanol = regiao_etanol %>%
  left_join(media_mes_reg_etanol, by = "meses")

regiao_diesel$tendencia_sazonalidade = regiao_diesel$tendencia_reg_diesel*regiao_diesel$perc_media_geral

regiao_gasolina$tendencia_sazonalidade = regiao_gasolina$tendencia_reg_gasolina*regiao_gasolina$perc_media_geral

regiao_etanol$tendencia_sazonalidade = regiao_etanol$tendencia_reg_etanol*regiao_etanol$perc_media_geral




```




No que diz respeito ao óleo diesel,
Audi (2010) explana que a produção
primária tem grande influência nas
oscilações de volume de vendas desse
produto. Segundo o autor, nos meses de
entressafra (dezembro e janeiro), o volume
de vendas é afetado, pois os produtores não
utilizam implementos agrícolas como
tratores, plantadeiras ou colheitadeiras que
necessitem de combustível, já que durante
este período as atividades são mais manuais.
Em contrapartida, os meses de outubro e
novembro (plantio) e fevereiro e março
(colheita) são períodos de grandes
movimentações no meio rural, que por
consequência resultam no aumento do
consumo do óleo diesel.

A sazonalidade da gasolina foi
apontada por Vilela e Junior (2010), os quais
desenvolveram um estudo com o objetivo de
identificar a sensibilidade da demanda da
gasolina comum. Seus achados revelam que
esse tipo de combustível líquido é mais
consumido nos últimos meses do ano,
provavelmente, pelo aumento da renda com
o 13º salário, e pelas férias e festas do fim do
ano. Todavia, no período do início do ano
eles relatam uma queda da demanda,
decorrente, talvez, da diminuição de renda
líquida mensal graças à grande quantidade de
impostos a serem pagos nessa época e dos
compromissos fixados no fim do ano
anterior. Outro estudo salienta que a venda
de gasolina ganha espaço nos meses de
entressafra, como dezembro e janeiro,
especialmente pela queda no dispêndio com
outros combustíveis como o óleo diesel.

A produção brasileira de etanol é sazonal e tipicamente atinge o pico durante 
o quarto trimestre (outubro a dezembro) de cada ano. 
O pico coincide com a colheita da cana-de-açúcar, 
principal matéria-prima utilizada na produção de etanol no Brasil.
Essa produção sazonal de etanol combustível pode levar a variações mensais 
significativas na produção total de petróleo e outros líquidos do Brasil.
A sazonalidade das safras de cana-de-açúcar significa que a produção de etanol 
no Brasil é mais baixa entre janeiro e março. Fonte: O Petróleo



# Sazonalidade entre os Estados brasileiros

```{r,echo=FALSE,out.width="50%",warning=FALSE}

regiao_diesel = regiao_diesel[regiao_diesel$regiao!="br", ]
regiao_gasolina = regiao_gasolina[regiao_gasolina$regiao!="br", ]
regiao_etanol = regiao_etanol[regiao_etanol$regiao!="br", ]

ggplot(regiao_diesel, aes(x=meses, y=tendencia_sazonalidade,col=factor(regiao))) +
  geom_line() +
  theme_economist() +
  ggtitle("Diesel")+
  scale_x_continuous(breaks = 1:12)+
  theme_grey(base_size = 15)+
  ylab("Tendencia + sazonalidade")

ggplot(regiao_gasolina, aes(x=meses, y=tendencia_sazonalidade,col=factor(regiao))) +
  geom_line() +
  theme_ipsum() +
  ggtitle("Gasolina")+
  scale_x_continuous(breaks = 1:12)+
  theme_grey(base_size = 15)+
  ylab("Tendencia + sazonalidade")

ggplot(regiao_etanol, aes(x=meses, y=tendencia_sazonalidade, col=factor(regiao))) +
  geom_line() +
  theme_ipsum() +
  ggtitle("Etanol")+
  scale_x_continuous(breaks = 1:12)+
  theme_grey(base_size = 15)+
  ylab("Tendencia + sazonalidade")

```

 Graficamente, a tendência + sazonalidade aparenta ser igual entre os estados. 

# Consumo de combustíveis

```{r,echo=FALSE,out.width="50.0%",warning=FALSE}
regiao_diesel = regiao_diesel[regiao_diesel$regiao!="br", ]
regiao_gasolina = regiao_gasolina[regiao_gasolina$regiao!="br", ]
regiao_etanol = regiao_etanol[regiao_etanol$regiao!="br", ]

regiao_diesel$percent_d = regiao_diesel$Total/sum(regiao_diesel$Total)*100
regiao_gasolina$percent_g = regiao_gasolina$Total/sum(regiao_gasolina$Total)*100
regiao_etanol$percent_e = regiao_etanol$Total/sum(regiao_etanol$Total)*100


ggplot(regiao_diesel, aes(x = regiao, y=percent_d, fill = regiao))+
  geom_bar(position = position_dodge(1), stat = "identity")+ 
  guides(fill=FALSE)+
  geom_text(aes(y = percent_d, label = scales::percent(percent_d)), vjust = 300,
            position = position_dodge(width = 1)) +
  xlab("Estado")  +
  ylab("Percentual de consumo") +
  scale_y_continuous(labels = scales::percent)+
  theme_grey(base_size = 15)+
  ggtitle("Diesel")


ggplot(regiao_gasolina, aes(x = regiao, y=percent_g, fill = regiao))+
  geom_bar(position = position_dodge(1), stat = "identity")+ 
  guides(fill=FALSE)+
  geom_text(aes(y = percent_g, label = scales::percent(percent_g)), vjust = 300,
            position = position_dodge(width = 1)) +
  xlab("Estado")  +
  ylab("Percentual de consumo") +
  scale_y_continuous(labels = scales::percent)+
  theme_grey(base_size = 15)+
  ggtitle("Gasolina")

ggplot(regiao_etanol, aes(x = regiao, y=percent_e, fill = regiao))+
  geom_bar(position = position_dodge(1), stat = "identity")+ 
  guides(fill=FALSE)+
  geom_text(aes(y = percent_e, label = scales::percent(percent_e)), vjust = 300,
            position = position_dodge(width = 1)) +
  xlab("Estado")  +
  ylab("Percentual de consumo") +
  scale_y_continuous(labels = scales::percent)+
  theme_grey(base_size = 15)+
  ggtitle("Etanol")



```

SP é lider em consumo, sendo que consome mais de 50% do etanol total consumido entre os estados.
Sp tem a gasolina e o etanol [mais barato do País](https://br.financas.yahoo.com/news/gasolina-de-sp-e-a-mais-barata-do-brasil-veja-o-ranking-080046888.html)
e também é o maior produtor de Etanol do Brasil.

# Market Size

Tamanho de mercado é um conceito que ajuda a entender qual o potencial de crescimento de um negócio. Para isso, são considerados fatores como receita do setor e da categoria, número de consumidores e valor médio das transações.
Tamanho de mercado é uma forma de identificar até onde sua empresa pode chegar.

```{r,echo=FALSE, warning=FALSE, message=FALSE}
market_size = dados %>%
  group_by(combustivel,ano) %>%
  summarise(vendas_mkt = sum(vendas)) %>%
  arrange(desc(vendas_mkt))


market_size$ano = as.factor(market_size$ano)

ggplot(market_size, aes(fill=combustivel, y=vendas_mkt, x=ano)) + 
    geom_bar(position="stack", stat="identity")+
    scale_x_discrete(guide = guide_axis(angle = 90))+
    ggtitle("Market Size")+
    ylab("Vendas (m³)")+
   theme_grey(base_size = 12)
```


Houve um crescimento ao longo dos anos no market size de combustiveis, tendo uma [queda no ano de 2016](https://agenciabrasil.ebc.com.br/economia/noticia/2017-02/consumo-de-combustiveis-no-brasil-caiu-45-em-2016-segundo-anp), a previsão para 2018 era de aumento, segundo Decio Oddone (diretor-geral da ANP), contando com a abertura de mercado de petróleo,gás e políticas mais liberais.
De fato houve aumento em 2018. Em seguida, 2019 apresenta a maior venda
dentre os anos, acompanhado de uma queda em 2020, possivelmente ocasionada pela pandemia e lockdown.


Levando em consideração que no âmbito dos dados disponibilizados há um numero limitado de estados brasileiros, o real tamanho de mercado é bem maior, porém tomando os dados disponibilizados como base, temos que o teto do último ano atingiu aproximadamente 2bi e 400m, esse é o nosso último referencial de tamanho de mercado, no âmbito dos dados, claro. 

# **TAM** (Mercado Endereçavel Total) e **SAM** (Mercado Endereçável Aproveitável)

```{r, echo = FALSE, message= FALSE}
market_size_sp = dados %>%
  filter(regiao == "sp") %>%
  group_by(combustivel,ano) %>%
  summarise(vendas_mkt_sp = sum(vendas)) %>%
  arrange(desc(vendas_mkt_sp))


market_size_sp$ano = as.factor(market_size_sp$ano)

ggplot(market_size_sp, aes(fill=combustivel, y=vendas_mkt_sp, x=ano)) + 
    geom_bar(position="stack", stat="identity")+
    scale_x_discrete(guide = guide_axis(angle = 90))+
    ggtitle("TAM - SP")+
    ylab("Vendas(m³)")+
   theme_grey(base_size = 12)


```

Saindo do tamanho de mercado e afunilando para o **TAM**, temos SP, o estado que mais produz e consome combustíveis no Brasil, atingindo cerca de 30m³ de vendas de combustível.

Indo mais além, com o **SAM**, podemos observar o etanol, tendo o seu maior pico de vendas na história em [2019](https://www.udop.com.br/noticia/2020/02/04/etanol-registra-recorde-historico-de-consumo-no-brasil.html), logo depois teve uma queda em 2020, como mencionado antes, fatores como pandemia e lockdown influenciaram na produção e consumo.


